【裁判字號】    88,訴,1332
【裁判日期】    891124
【裁判案由】    妨害自由等
【裁判全文】
臺灣高雄地方法院刑事判決                        八十八年度訴字第一三三二號
    公  訴  人  臺灣高雄地方法院檢察署檢察官
    被      告  丁○○
    被      告  甲○○
    被      告  己○○
    共同選任辯護人  鄭國安
    共同選任辯護人  陳裕文
右被告因妨害自由等案件，經檢察官提起公訴（八十八年度偵字第一五七四號），本
院判決如左：
    主  文
丁○○、己○○共同以非法方法剝奪人之行動自由，各處有期徒刑肆月。均緩刑貳年
。
甲○○共同以非法方法剝奪人之行動自由，累犯，處有期徒刑伍月。
丁○○被訴重利部分，無罪。
    事  實
一、丁○○原於高雄市○○○路經營池上便當生意，於八十六年四月間與隔鄰新莊仔
    路五三六號經營檳榔攤生意之乙○○因而熟識，自八十六年八月間起至八十七年
    二月間止，乙○○陸續向其借貸逾新台幣（下同）四百萬元（其中包含乙○○幫
    其弟丙○○出面向丁○○借貸之三十萬元），未如期清償，且乙○○於八十七年
    四月間舉家搬遷，嗣經丁○○得知乙○○搬至高雄市○○區○○路一七○巷十八
    弄二十五號，丁○○為達索債目的，遂與甲○○（其前曾於八十五年間犯妨害自
    由罪，經法院判處有期徒刑六月，於八十五年九月十二日易科罰金執行完畢）、
    己○○及另一不詳姓名年籍之成年男子，基於共同概括犯意之聯絡，於八十七年
    六月七日晚上七時許，推由甲○○、己○○及該不詳姓名年籍男子駕車至丙○○
    位於高雄縣仁武鄉○○○路一○二巷七十二之十八號住處，將丙○○強押至乙○○上開文萊路住處商討解決債務之事，期間並以若不簽立本票，將不讓其離去之
    方式，強令丙○○簽立六百八十萬元之本票一紙交予丁○○。同年七月七日下午
    四時許，丁○○復夥同甲○○、己○○等人前往上開乙○○住處索債，因該時湊
    巧乙○○妻（辛○○）弟庚○○在場，渠等遂承前妨害自由之概括犯意，以若不
    幫忙解決債務問題，即對乙○○家人不利之脅迫方式，強令庚○○當場簽立內載
    ：替丁○○保管六百八十萬元並擔任該債務連帶保證人之保管條一紙交予丁○○
    。嗣經丙○○、庚○○報警而查獲上情。
二、案經丙○○、庚○○訴由高雄縣警察局仁武分局報請臺灣高雄地方法院檢察署檢
    察官偵查起訴。
    理  由
壹、有罪部分：
一、訊據被告丁○○、甲○○、己○○固供認有於右揭時、地收受丙○○簽立之六百
    八十萬元本票一張、收受庚○○簽立之六百八十萬元之保管條一張，惟矢口否認
    有妨害丙○○行動自由，及強令其二人簽立本票及保管條之犯行，被告丁○○辯
    稱：八十六年八月起，乙○○假借其於新營有土地糾紛急待處理，而陸續向伊借
    錢，至八十七年二月間止，共向伊借款本金部分達六百六十八萬五千七百六十元
    ，其中包含三十萬元，係於八十六年十月十三日丙○○經由乙○○向伊所借，伊
    因信賴乙○○而未書立借據，屆期屢經催索，乙○○均拒不返還，並於八十七年
    四月五日趁伊店休息時，舉家搬遷逃匿無跡，嗣經鄰居告知乙○○遷居至高雄市
    左營區○○路一七○巷十八弄二十五號，八十七年六月七日晚上，係丙○○打電
    話請伊過去洽談債務事宜，伊始與友人甲○○、己○○前往乙○○上開住處商談
    ，當場係丙○○自願簽立六百八十萬元本票，伊無唆使甲○○等人強押丙○○至
    乙○○住處，及強令其開票情事，八十七年七月七日係庚○○主動出面表示要幫
    忙乙○○解決債務，始於見面後自行開立保管條，伊無強令其簽發該保管條云云
    。被告甲○○、己○○均辯稱：伊二人並無於八十七年六月七日至丙○○八卦寮
    家中，伊二人係與被告丁○○直接至乙○○家中商談債務問題，丁○○持有之保
    管條及丙○○簽發之六百八十萬元本票，係乙○○為擔保解決所積欠丁○○債務
    而請庚○○、丙○○簽立，伊二人並無押丙○○及強令他人開票及保管條云云。
    經查：
（一）右揭事實，業據被害人丙○○、庚○○於警偵訊及本院審理中指述綦詳，並經
      證人即丙○○之妻吳春誕、證人即乙○○之妻辛○○到庭證述屬實，復有面額
      六百八十萬元之本票一紙（參警卷第二十頁）、保管條一紙（參警卷第十四頁
      ）附卷可資佐證。
（二）按「不依正當途徑索債，竟以強暴行為押往茶店，不令自由行動，自應負刑法
      第三百零二條第一項之罪責」（最高法院二十五年上字第三一三二號判例意旨
      參照），又積欠他人借款未為清償，債權人自可循法律途徑，向債務人主張權
      利，債務人並無另行簽立本票交付債權人之義務，若債權人以強暴脅迫方式強
      令債務人簽發本票交執，其所為自該當於刑法第三百零四條第一項強制罪責。
      查被害人丙○○所陳：「八十七年六月七日晚上，被告甲○○、己○○與另外
      一位不詳姓名之人，至我仁武鄉八卦寮住處，強拉我上車至乙○○住處解決債
      務，當時我太太及小孩都有看見」，「三十萬元確實是我向丁○○借的，我甘
      願開本票給丁○○，六百八十萬元本票，則是他們說若我不簽就不能出去，我
      才簽的」（參本院卷第五七頁以下）等情，核與證人即丙○○妻吳春誕於本院
      證述：「當天甲○○、己○○及另外一人開車到我家找我先生，他們把丙○○
      的手押住說要去我大伯乙○○家，叫我不要亂來，不要報警，我因為有二位小
      孩所以不敢報警」（參本院卷第六七頁）之當時情形相符，本院復審酌被告丁○○自承丙○○係經由乙○○僅向其借貸三十萬元，而丙○○已於八十七年三
      月二十三日簽立三十萬元之本票一紙（參警卷第二十頁）交予丁○○，丙○○
      所積欠丁○○之債務早有憑據，被害人丙○○若無遭人以脅迫力式，強令前往
      處理乙○○債務，豈會於僅積欠三十萬元債務情形下，而自動前往簽立面額高
      達六百八十萬元之本票，是被告三人確有強押丙○○前往簽立本票一節，應堪
      認定。且核其情節，依上開判例意旨，自與刑法第三百零二條第一項與同法第
      三百零四條第一項之罪責相符。
（三）被害人庚○○所陳：「八十七年七月七日當日，我至妹婿乙○○住處，剛進入
      不久，就看見丁○○率同三名不詳姓名男子進入乙○○家和其談債務問題，我
      看見三名男子中有乙名身後插有乙把類似槍枝之物品，我看見便心生畏懼，且
      對方帶了很多人來，丁○○開口說，我若不簽下保管條，要帶兄弟來對我妹妹
      及家人不利，我為了妹妹及其家人安危才簽下保管條」（警卷第五頁、偵查卷
      第二六頁、本院卷第一七四頁）等情，核與證人即乙○○之妻辛○○於本院證
      述：「當天我哥哥庚○○到我們家玩，丁○○他們來了，要庚○○也要負責，
      並對我們說出不利的話，庚○○害怕就寫下保管條，保證乙○○若不還錢，庚○○要代還」（參本院卷第一三五頁）等語相符，本院復審酌庚○○所書立之
      保管條上載明：「甲方（指庚○○）接受乙方（指丁○○）保管新台幣六百六
      十萬元正，甲方應善盡善意保管。甲方並同意簽立為該債務之連帶保證人」等
      語，而被害人庚○○既未向被告丁○○借款分文，其卻同意於保管條上書立願
      代為保管六百八十萬元及擔任連帶保證人等與事實不符之記載，足認庚○○所
      稱該保管條係為保護妹妹辛○○家人安全，於脅迫情形下，始書立保管條等情
      ，應堪信實。被告所辯庚○○係自願書立保管條等語，除與上開證據不符，亦
      有違情理，尚難採認。
（四）綜上所述，本件罪證明確，被告空言否認，殊不足採取，被告三人之犯行均堪
      認定。
二、核被告丁○○、甲○○、己○○三人於八十七年六月七日強押他人前往簽立本票
    之行為，係犯刑法第三百零二條第一項之妨害自由罪及第三百零四條第一項之強
    制罪。被告於八十七年七月七日強令他人簽立保管條之行為，係犯刑法第三百零
    四條第一項之強制罪。公訴人認被告二次強令他人簽立本票及保管條之犯行，係
    犯刑法第三百零二條第一項之罪，尚有未洽，惟不妨事實之同一，起訴法條應予
    變更。被告三人與另一不詳姓名年籍之成年男子間，具有犯意聯絡及行為分擔，
    為共同正犯，另被告丁○○雖於八十七年六月七日，未與被告甲○○等人前往被
    害人丙○○位於八卦寮之住處，惟其既事先與被告甲○○等人同謀，而推由甲○○等人下手實行，其為屬共謀共同正犯（大法官會議解釋第一○九號解釋參照）
    。渠等二次強令他人簽立本票及保管條之行為，時間緊接，所犯罪名相同，顯係
    出於概括之犯意為之，為連續犯，爰依刑法第五十六條之規定以一罪論，並加重
    其刑。被告所犯妨害自由罪與強制罪間，有方法結果之牽連關係，為牽連犯，應
    從刑法第三百零二條第一項之重罪處斷。被告甲○○前曾於八十五年間因妨害自
    由罪，經法院判處有期徒刑六月，於八十五年九月十二日執行完畢，此有台灣高
    雄地方法院檢察署刑案資料查註紀錄表在卷可參，其於五年內再犯本件有期徒刑
    以上之罪，係屬累犯，應依刑法第四十七條規定加重其刑。爰審酌被告三人為追
    討債務，竟以非法方法妨害他人行動自由，並強令他人簽立本票及保管條，惡性
    非輕，惟念其犯罪動機係因乙○○積欠大筆債務拒不償還，復舉家搬遷逃避追索
    ，迄本案辯論終結為止，仍未清償被告丁○○，乙○○有惡意欠債之嫌等一切情
    狀，各量處如主文所示之刑，以資懲儆。又被告丁○○、己○○二人前未曾受有
    期徒刑以上之宣告，有台灣高雄地方法院檢察署刑案資料查註紀錄表二份在卷可
    稽，其因一時失慮，致罹刑章，經此偵審程序及刑之宣告後，應知警惕而無再犯
    之虞，本院因認暫不執行其刑為當，予以宣告緩刑，用啟自新。
貳、無罪部分：
一、公訴意旨另以：被告丁○○基於重利之犯意，趁乙○○需錢孔急之際，自八十六
    年八月間起，陸續貸款計四百萬元與乙○○，約定利息為年息近十一分，而取得
    與原本顯不相當之重利，因認被告丁○○涉犯刑法第三百四十四條之重利罪嫌。
二、按「犯罪事實應依證據認定之，無證據不得推定其犯罪事實」，刑事訴訟法第一
    百五十四條定有明文。又刑法第三百四十四條之重利罪，必以行為人之貸與行為
    之使用對價，顯然高於常態之數額者，始足當之。另告訴人之告訴，係以使被告
    受刑事追訴為目的，是其陳述是否與事實相符，仍應調查其他證據以資審認（最
    高法院五十二年台上字第一三○○號判例參照），苟無其他證據足以證明告訴人
    之指訴係為真實，自難僅憑告訴人指訴而為被告有罪之判決。
三、訊據被告丁○○堅決否認有右開重利犯行，辯稱：伊所貸予乙○○之借款係以銀
    行利率約月息九厘計算，根本非屬放高利貸等語。經查：被害人乙○○於本院陳
    稱：「我向被告丁○○借款四百萬元係照銀行利息計算，每月利息九厘，幫丙○○向被告丁○○借款三十萬元，亦是照銀行利息計算，此部分利息係由丙○○太
    太吳春誕拿來給我」（參警卷第六頁反面、本院卷第五十六頁以下）等情，核與
    證人即丙○○之妻吳春誕證稱：「經由乙○○向丁○○所借三十萬元，我有按月
    繳利息，三十萬元利息二千七百元，利息我都是交給乙○○」（本院卷第六七頁
    ），證人即被告丁○○之妻戊○○證稱：「當初借錢予乙○○，有講是依銀行利
    息計算」（本院卷第一○七頁反面）等語相符，是被告丁○○所辯貸款予乙○○
    係依銀行利率約月息九厘計算等語，尚堪採信。本案被告丁○○所借予乙○○之
    借款，既是依銀行之利息約月息九厘計算，其自無收取利息顯然高於常態之情形
    ，此外，復查無其他積極證據足資認定被告丁○○有何重利犯行，是依首揭說明
    ，此部分不能證明被告犯罪，應為被告丁○○無罪之諭知。
據上論斷，應依刑事訴訟法第二百九十九條第一項前段、第三百條、第三百零一條第
一項、刑法第二十八條、第三百零二條第一項、第三百零四條第一項、第五十五條、
第五十六條、第四十七條、第七十四條第一款，罰金罰鍰提高標準條例第一條前段，
判決如主文。
中      華      民      國    八十九    年     十一     月    二十四    日
                                     臺灣高雄地方法院刑事第二庭
                                         法  官  施  柏  宏
右判決正本證明與原本無異。
如不服本判決，應於送達後十日內，向本院提出上訴狀。
                                         書記官  邱  秋  珍
中      華      民      國    八十九    年     十一     月    二十九    日
附錄本案論罪科刑法條全文
刑法第三百零二條第一項：
私行拘禁或以其他非法方法，剝奪人之行動自由者，處五年以下有期徒刑、拘役或三
百元以下罰金。
刑法第三百零四條第一項：
以強暴、脅迫使人行無義務之事或妨害人行使權利者，處三年以下有期徒刑、拘役或
三百元以下罰金。


司法院資訊處製作；財團法人民間司法改革基金會備份。
